臺灣高雄地方法院民事判決　　　　　　　95年度訴字第3612號
原　　　告　丙○○
被　　　告　甲○○
訴訟代理人　乙○○
當事人間刑事附帶民事訴訟之請求損害賠償事件，經本院刑事庭
於民國95年7月5日以95年度交簡附民字第112號裁定移送本院民
事庭，本院於民國96年6月15日言詞辯論終結，判決如下：
  主  文
被告應給付原告新臺幣壹佰玖拾肆萬伍仟參佰貳拾捌元，及自民
國九十五年七月七日起至清償日止按年息百分之五計算之利息。
原告其餘之訴駁回。
訴訟費用由被告負擔四分之三，餘由原告負擔。
本判決第一項於原告以新臺幣壹拾玖萬元供擔保後，得假執行。
原告其餘假執行之聲請駁回。
  事實及理由
一訴狀送達後，原告不得將原訴變更或追加他訴。但被告同意者
  ，不在此限，民事訴訟法第255 條第1項第1款定有明文。本件
  原告起訴時原請求被告給付新臺幣（下同）4,423,007 元及自
  起訴狀繕本送達翌日起至清償日止，按年息5%計算之利息，嗣
  於本院審理中就看護費60萬元、子女看護費30萬元、喪失勞動
  能力2,982,580 元（1年未工作損失357,006元、自受傷時起迄
  退休之日止之損失為2,625,574元）部分，減縮為看護費56,00
  0 元、無法工作4.5 個月之薪資差額10,415元、減損勞動能力
  損失2,137,035 元（自95年1 月15日至96年6 月15日29750.5
  元×30% ×17.03 月＝151993元；自96年6 月16日至126 年11
  月30日89 25 元×365.53月－期前利息＝1,985,042 元，1519
  93元＋1,985,042 元＝2,854,197 元），復為被告所同意（見
  本院卷第148頁至第150 頁），自應准許。
二原告起訴主張：被告於民國94年8月31日上午8時50分許，駕駛
  車牌號碼Y8-5125 自用小客車，沿高雄市新興區○○○路快車
  道由北往南行駛，途經該路段與同心街口時逕自右轉同心街，
  未讓行經該處騎乘車牌號碼NB6-439 機車之直行原告，致原告
  騎乘機車撞擊被告之自小客車，並受有右脛骨平台骨折之傷害
  。原告因被告之上開過失行為，支出醫藥費23,577元、購買醫
  療用品石膏鞋250元、看護費56,000元、機車修理費16,600 元
  、及受有無法工作4.5 個月之薪資差額10,415元等損害，又減
  損勞動能力30% ，以每月原有平均薪資29750.5 元核計，共損
  失2,13 7,035元（自95年1 月15日起算至96年6 月15日為2975
  0.5 元×30% ×17.03 月＝151,993 元；自96年6 月16日起至
  126 年11月30日為29750.5 元×30% ×365.53月×霍夫曼係數
  ＝1,98 5,042元），及非財產上損害賠償50萬元，合計2,854,
  197 元，爰依侵權行為損害賠償請求權提起本訴，求為判決：
  (一)被告應給付2,854,197 元，及自起訴狀繕本送達翌日，即95
  年7 月7 日起至清償日止，按年息5%計算之利息。(二)願供擔保
  請准宣告假執行。
三被告則以：被告於上揭時地轉彎時以方向燈指示並減速慢行，
  已進入轉彎狀態，路權已為被告所有，而原告行經該處為閃光
  黃燈路口未注意安全減速慢行，乃有相同過失。又原告所受之
  傷害僅為右膝機能受限，遺有運動障害，非永久性障害，不足
  以證明有減少勞動能力損失，且請求金額過高及其計算無根據
  等語置辯。求為判決：原告之訴及假執行之聲請均駁回。
四原告主張被告於94年8月31日上午8時50分許，駕駛車牌號碼Y8
  -5125 自用小客車，沿高雄市新興區○○○路快車道由北往南
  行駛，途經該路段與同心街口時右轉同心街，與行經該處騎乘
  車牌號碼NB6-439 機車之直行原告發生車禍（下稱系爭車禍）
  ，致原告受有右脛骨平台骨折之傷害。嗣被告因上開過失傷害
  行為，業經本院以95年度交簡字第1621號刑事簡易判決判處拘
  役55日確定。又本件車禍經高雄市政府交通局車輛行車事故鑑
  定委員會鑑定認為被告轉彎車未讓直行車先行，為肇事主因；
  而原告行經閃光黃燈路口未注意安全小心通過，為肇事次因。
  另原告因本次車禍受有醫藥費23,577元、購買石膏鞋250 元、
  看護費56,000元、機車修理費16,600元、無法工作4.5 個月之
  薪資差額10,415元等損害等節，為兩造所不爭執（見本院卷第
  149 頁至第150 頁），復有兩造不爭執其真正之私立高雄醫學
  大學附設中和紀念醫院醫療費用收據15張影本、診斷證明書、
  訂製單、萬里達機車行修理單據、各類所得扣繳暨免扣繳憑單
  等影本各1 紙、高雄市政府交通局車輛行車事故鑑定委員會鑑
  定意見書、聯聖科技股份有限公司薪資證明暨96年1 月19日（
  96）聯聖人字第001 號函、高雄醫學大學附設中和紀念醫院96
  年1 月5 日高醫附行字第0960000046號函、96年4 月12日高醫
  附行字第0960000978號函、96年5 月22日高醫附行字第096000
  1443號函、原告病歷影本等在卷足稽（見本院交簡附民卷第6
  頁至第15頁、警卷第9 頁、偵查卷第16頁至第18頁、本院卷第
  47頁至48頁、第50頁、第71頁、第87頁、第127 頁、第139 頁
  、第142 頁至第143 頁），自堪信為真實，惟被告以前開情詞
  置辯，是以本件爭點為：(一)系爭車禍兩造之過失比例為何？(二)
  原告是否因本次車禍而自95年1 月15日起至退休日止永久喪失
  工作能力30% ，而得請求喪失勞動能力損失2,137,035 元？(三)
  原告請求給付精神慰藉金50萬元，是否過高？(四)原告得請求被
  告給付之損害賠償為若干？
五系爭車禍兩造之過失比例為何？
(一)按轉彎車應讓直行車先行、設有快慢車道分隔線之慢車道於慢
  車道行車時速不得超過每小時40公里、行經閃光黃燈路口車輛
  應減速接近注意安全小心通過，均為道路交通管理處罰條例第
  48條第6 款、道路交通安全規則第93條第2 款、第102 條第1
  項第6 款、道路交通標誌標線號誌設置規則第211 條第1 項第
  1 、2 款所明定。又按損害之發生或擴大，被害人與有過失者
  ，法院得減輕賠償金額，或免除之，民法第217 條第1 項定有
  明文。
(二)經查：系爭車禍發生時，被告係駕自小客車沿高雄市新興區○
  ○○路快車道由北往南行駛，而該路段設有快慢車道分隔線，
  至同心街交岔口則設有閃光黃燈，被告於途經該路段與同心街
  口時，乃右轉同心街，當時原告亦騎乘機車沿民族二路慢車道
  直行該處交岔路口，業如前述，且被告右轉肇事後停放之位置
  車頭距同心街中心處尚有3.5 公尺、車尾則有3.9 公尺一節，
  亦有高雄市政府警察局交通大隊繪製之現場圖、道路交通事故
  調查報告表(一)(二)及現場照片等在卷足稽（見偵查卷第4 頁至第
  9 頁），亦即被告右轉時並非依上述道路交通安全規則第102
  條第1 項第6 款之規定行至中心處才開始轉彎，而係距中心處
  尚有3.5 公尺時即開始轉彎，則足認被告確有轉彎車未讓直行
  車先行之重大過失無訛。又查：原告行駛於慢車道竟以每小時
  40至50公里之時速前進，至閃黃燈交岔路口時猶未減速一情，
  亦為原告於偵訊時所自承（見偵查卷第14頁），則揆諸上開規
  定，足認原告並有行經閃光黃燈路口未注意安全小心通過之過
  失。惟相較兩造之過失，被告之過失顯然為肇事主因，原告則
  為肇事次因，高雄市政府交通局車輛行車事故鑑定委員會鑑定
  意見書亦同此見解，有該鑑定書附卷可憑（見偵查卷第16頁至
  18頁），兩造復對此認定無異議而未聲請覆議，且均不爭執，
  業如前述，是以應認被告在距離交岔路口中心尚有3.57公尺處
  即開始右轉，乃距離同向慢車道太近，顯令直行慢車道之原告
  無法及時看見反應，被告自應負75% 之過失比例，原告未能減
  速慢行以便及時閃避，則應負25% 之過失比例。亦即原告對系
  爭車禍損害之發生，亦與有過失，因此揆諸上開說明，被告所
  負損害賠償金額應依此比例減輕之。
(三)至被告辯以其駕駛之車輛係右側車門受損，可見其轉彎已達中
  心處才開始，則原告應依道路交通安全規則第102條第1項第6
  款後段規定讓被告先行，因此原告應負50% 之過失比例等語。
  惟查：被告右轉肇事後停放之位置車頭距同心街中心處尚有3.
  5公尺，乃應認被告在距離交岔路口中心尚有3.5公尺處即開始
  右轉一節，已如前述，況且任何車輛自行完成右轉動作前行時
  ，均可能致直行車撞擊右側前車門，此與被告行車是否至交岔
  路口中心才轉彎無關，是以被告右側前車門處受損並不足認定
  係已達交岔路中心右轉始造成，其所辯自不足採。
六原告是否因本次車禍而自95年1月15日起至退休日止永久喪失
  工作能力30%，而得請求喪失勞動能力損失2,137,035元？
(一)按不法侵害他人之身體或健康者，對於被害人因此喪失或減少
  勞動能力，應負損害賠償責任，民法第193條第1項前段定有明
  文。本件原告因被告過失致受有右脛骨平台骨折之傷害，若因
  此受有減少勞動能力之損害，自應由被告負賠償責任。
(二)經查：原告因上開傷害治療後，其受傷右膝機能受限，遺有運
  動障害，先經義大醫院診斷判定膝彎曲80度、伸展差10度，共
  計有70度活動度，膝關節遺存顯著運動障礙，勞動力減損40%
  左右，係經由理學檢查發現確實有疼痛之活動限制而判定，並
  建議原告之勞動力減損情形需拔除鋼釘後經核磁共振檢查判定
  一節，有義大醫院95年11月25日乙診字第95110870號診斷證明
  書、96年2月2日義醫字第09600157號函在卷足憑（見本院卷第
  30頁、第80頁），嗣經本院將原告於義大醫院之就診病歷函請
  高雄醫學大學附設中和紀念醫院（下稱高醫）鑑定其減損勞動
  能力情形，經該院表示原告之骨折癒合已完成，右膝活動接近
  正常，但因肌肉復健較差、肌力不足，所以右膝功能尚未完全
  恢復，工作能力應有正常狀態之7 至8 成，未來若經復健有再
  進步空間等語，有該院96年4 月12日高醫附行字第0960000978
  號函可憑（見本院卷第127 頁），兩造復合意再經高醫以核磁
  共振方式鑑定工作能力減損情形（見本院卷第131 頁），高醫
  遂於96年5 月30日出具診字第960530131 號診斷證明書認定：
  目前遺有右膝彎曲度減少20度，預後情形為將來可能提早發生
  退化性關節炎，將來需持續進行復健運動，其勞動力將永久減
  損約30% 等語（見本院卷第142 頁），自應認原告之勞動能力
  確已永久減損30%。
(三)又查：原告每月可獲平均薪資為29750.5 元（357006÷12＝29
  750.5） 一節，為被告所不爭執（見本院卷第75頁），並有各
  類所得扣繳暨免扣繳憑單影本在卷可稽（見本院交簡附民卷第
  15頁）。因原告遺有右膝彎曲度減少20度之障礙，行動自屬不
  便，而難以從事文書以外之工作，顯將影響其變換工作及進陞
  等勞動能力，因此原告雖於受傷前後之工作性質及薪資均未變
  動，有聯聖科技股份有限公司96年1 月19日（96）聯聖人字第
  001 號函可稽（見本院卷第87頁），仍應認原告身體機能業已
  受限，確已因右膝障礙而減損勞動能力30% 。本院認以每月原
  有平均薪資29750.5 元，核計其自95年1 月15日恢復工作時起
  算至言詞辯論終結時，即96年6 月15日止已到期減少勞動能力
  之損害為151,993 元（為29750.5 元×30% ＝8925元，元以下
  四捨五入；8925元×17.03 月＝151,993 元）；自96年6 月16
  日起至勞工強制退休年齡60歲退休之日即126 年11月30日止（
  原告為66年11月30日出生），尚有365.5 月，並按霍夫曼計算
  法扣除中間利息應為1,984,936 元【8925元×222.0000000 （
  365 月之霍夫曼係數）＋8925×0.5 ×（222.00000000－000.
  0000000） ＝1,984,936 元】，共損失為2,136,929 元（151,
  993 元＋1,984,936 元＝2,136,929 元）。則原告請求上開金
  額乃於法有據，應予准許。逾此部分，自無所據。
(四)至被告否認高醫96年5 月30日出具之診字第960530131 號診斷
  證明書所示原告喪失工作能力30% ，並以原告僅為右膝機能受
  限，遺有運動障害，非永久性障害，不足以證明有減少勞動能
  力損失，上開診斷證明書係以推測口氣說可能提早發生退化性
  關節炎，表示並不確定，所以勞動能力是否永久減損30% ，亦
  無法從診斷證明書認定等語置辯。惟查：高醫前經本院委託鑑
  定原告減損勞動能力情形，該院雖以原告之骨折癒合已完成，
  右膝活動接近正常，但因肌肉復健較差、肌力不足，所以右膝
  功能尚未完全恢復，工作能力應有正常狀態之7 至8 成，未來
  若經復健有再進步空間等語回覆，惟原告嗣經高醫以核磁共振
  方式檢查後，高醫另行出具之診斷證明書仍載明原告遺有右膝
  彎曲度減少20度，將來需持續進行復健運動，其勞動力將永久
  減損約30% 等語，業如前述，亦即高醫均以原告目前所遺運動
  障礙認定係減損勞動能力30% ，且需佐以未來持續進行復健運
  動。惟復健運動曠日費時，尤需有極大恆心及毅力，成效如何
  亦難以預定，更需花費時間金錢，此將影響原告之工作及家庭
  生活甚鉅。況且原告未曾請求此未來所需之復健醫療費用，而
  於本院言詞辯論終結時，既原告之運動障礙已致其勞動力減損
  約30% ，被告復未能反證原告現遺有右膝彎曲度減少20度，依
  醫療臨床經驗，不會減損勞動能力達30% ，被告僅以上開診斷
  證明書所載：「預後情形為將來可能提早發生退化性關節炎」
  ，否認高醫並未明確認定勞動能力永久減損30% ，並不足採。
  再者，上述預後說明，係高醫就原告此次右脛骨平台骨折受傷
  診治後所為預見診斷，因尚未發生，依醫療臨床經驗自僅為預
  測說明，尚與其後對勞動能力減損認定之說明無涉，併此敘明
  。
七原告請求給付精神慰藉金50萬元，是否過高？
(一)按不法侵害他人之身體而情節重大者，被害人雖非財產上之損
  害，亦得請求賠償相當之金額，民法第195條第1項前段定有明
  文。
(二)經查：原告受傷後住院7日，在院及出院2週內需24小時專人照
  顧，出院至石膏拆除前亦需2週日間看護，且休養復健3個月內
  生活起居需旁人照顧，又自94年8月31日急診迄96年5月30日止
  ，已近2兩年治療及復健，原告仍遺有運動障礙，而需終身復
  健，復有提早發生退化性關節炎之危險一節，有被告不爭執其
  形式真正之高醫診斷證明書、函文在卷可憑（見本院卷第71頁
  、第139 頁、第143 頁），足認原告不僅受傷後行動不便，又
  需長期復健，及擔心再發其他疾病，其所受精神壓力確實甚大
  。再佐以原告大專畢業，為聯聖科技公司業務人員，與配偶共
  同扶養子女、公婆、父母，94年間收入359,851 元，名下有29
  4,280 元財產。被告大專畢業，目前擔任首飾店店員，月收入
  約2 萬元，未婚與父母同住，94年間收入704,177 元，名下有
  14,579,520元財產等情，為兩造所不爭執（見本院卷第9 頁至
  第17頁、第150 頁）。認原告請求500,000 元尚嫌過高，應予
  核減為350,000元，方屬公允，逾此數額之請求，為無理由。
八原告得請求被告給付之損害賠償為若干？
(一)按因故意或過失，不法侵害他人之權利者，負損害賠償責任；
  不法侵害他人之身體或健康者，對於被害人因此喪失或減少勞
  動能力或增加生活上之需要時，應負損害賠償責任，民法第18
  4 條第1 項前段、第193 條第1 項定有明文。再按負損害賠償
  責任者，除法律另有規定或契約另有訂定外，應回復他方損害
  發生前之原狀。第1 項情形，債權人得請求支付回復原狀所必
  要之費用，以代回復原狀，民法第213 條第1 、3 項亦有明文
  。
(二)經查：原告其因本次車禍受有增加生活上之需要醫藥費23,577
  元、購買石膏鞋250 元、看護費56,000元；無法工作4.5 個月
  之喪失薪資10,415元、機車修理費16,600元等損害，為被告所
  不爭執（見本院卷第150 頁、第152 頁），又減損勞動能力損
  失2,136,929 元，及得請求非財產上損害賠償35萬元，合計2,
  593,771 元。因本院認原告於損害之發生應負25% 之過失責任
  ，被告應負75% 之過失責任，因此被告所負損害賠償金額應依
  此比例減輕為1,945,328 元（計2,593,771 元×75% ＝1,945,
  328 元）。
九綜上所述，原告依據侵權行為之法律關係請求被告賠償1,945,
  328 元及自95年7 月7 日起按法定利率計算之利息，洵屬正當
  ，應予准許，逾此金額之請求，即非有據，應予駁回。
十原告陳明願供擔保，聲請宣告假執行，經核原告勝訴部分，合
  於法律之規定，爰酌定相當之擔保金額宣告之；其餘假執行之
  聲請，因訴之駁回而失所依附，不予准許。
十一據上論結：本件原告之訴，為一部有理由，一部無理由，並依
  民事訴訟法第79條、第390 條第2 項，判決如主文。
中　　華　　民　　國　　96　　年　　6 　　月　　29　　日
                     民事第六庭法　官　謝靜雯
正本係照原本作成。
如對本判決上訴，須於判決送達後20日內向本院提出上訴狀。
中　　華　　民　　國　　96　　年　　6 　　月　　29　　日
                               書記官　鄭淑華
